【裁判字號】    98,易緝,69
【裁判日期】    980227
【裁判案由】    詐欺
【裁判全文】
臺灣臺中地方法院刑事判決              98年度易緝字第69號
公  訴  人  臺灣臺中地方法院檢察署檢察官
被      告  乙○○
                    之16
上列被告因詐欺案件，經檢察官提起公訴（九十五年度偵字第一
七八九七號），由本院合議庭裁定進行簡式審判程序，判決如下
：
    主    文
乙○○共同連續意圖為自己不法之所有，以詐術使人將本人之物
交付，處有期徒刑月，如易科罰金，以銀元佰元即新臺幣玖
佰元折算壹日；減為有期徒刑壹月又拾伍日，如易科罰金，以銀
元佰元即新臺幣玖佰元折算壹日。
    犯罪事實
一、乙○○與王貴弘（另經本院判處有期徒刑二年四月）、張銘
    森（另經本院判處有期徒刑七月，減為有期徒刑三月又十五
    日）、張吉順（另經本院判處有期徒刑三月，減為有期徒刑
    一月又十五日）、黃景隆（另經本院判處有期徒刑四月，減
    為有期徒刑二月）共同基於詐欺取財之犯意聯絡，並均意圖
    為自己不法之所有，於民國九十四年三月十四日下午六時三
    十分許，前往彰化縣彰化市○○路二十八號前，先由王貴弘
    指導製造假車禍之過程，再由乙○○駕駛車牌號碼五Ｖ－七
    一三三號自用小客車，擦撞黃景隆所騎乘之車牌號碼ＭＱ九
    －九０九號重型機車，據以製造兩車擦撞之車禍跡證，而黃
    景隆則於地面打滾佯裝受傷。迨假車禍現場布置完成後，乙
    ○○旋即撥打電話報警前來處理並製作車禍肇事證明文件，
    且於員警詢問時佯稱自己為肇事人，而與黃景隆所騎乘之機
    車發生擦撞事故，另由張吉順撥打電話召請救護車前來，將
    黃景隆送往行政院衛生署彰化醫院接受急診治療，經不知情
    之該院醫師診察後，依其判斷認定黃景隆受有頭部外傷併腦
    震盪、頭皮挫傷瘀血等傷勢而出具診斷證明書，並同意黃景
    隆住院觀察五日並接受治療。迨九十四年三月十八日黃景隆
    出院後，旋於同年月十九日（即翌日）至彰化縣彰化市秀傳
    紀念醫院接受診療，不知情之該院醫師則於檢查後，依其判
    斷認定黃景隆受有腦震盪而出具診斷證明書，並同意黃景隆
    住院觀察至同年月二十八日。黃景隆於出院後，隨即檢附員
    警所提供之車禍肇事證明文件及前揭醫療院所出具之診斷證
    明書等不實資料，連續向如附表所示之各該保險公司申請自
    己之住院醫療給付。致使如附表編號一至六所示之保險公司
    理賠人員均陷於錯誤，各支付如附表所示之保險金，而使王
    貴弘、張銘森、黃景隆、乙○○、張吉順前揭詐欺犯罪得以
    遂行；至於如附表編號七之保險公司理賠人員則於審核黃景
    隆之傷病資料後察覺有異而拒絕賠付，致使渠等五人就此部
    分無法領取任何保險金而未能遂其得財目的。前揭詐欺得款
    原先預定將由黃景隆取得十餘萬元，其餘部分再歸王貴弘所
    有，惟王貴經由黃景隆所提供之帳戶資料領得現款後，迄今
    尚未依約分配予黃景隆。嗣經黃景隆於九十五年四月七日向
    內政部警政署刑事警察局中部打擊犯罪中心自首上開詐欺犯
    罪，始為警查悉上情。
二、案經臺中縣警察局霧峰分局報告臺灣臺中地方法院檢察署檢
    察官偵查起訴。
    理    由
一、被告乙○○於準備程序中，先就上開犯罪事實為有罪之陳述
    ，且所犯係死刑、無期徒刑、最輕本刑為三年以上有期徒刑
    以外之罪，經本院合議庭依刑事訴訟法第二百七十三條之一
    第一項之規定，裁定由法官一人獨任進行簡式審判程序，合
    先敘明。
二、上開犯罪事實，業據被告乙○○於警詢及本院審理時坦承不
    諱，核與證人即共犯王貴弘、張銘森、張吉順、黃景隆等人
    於警詢及偵、審中證述之情節相符，並有友聯產物保險股份
    有限公司九十五年六月十三日（九五）友總意字第０三三六
    號函、蘇黎世產物保險公司九十七年十一月十八日（九七）
    理字第五一號函、國泰人壽保險公司九十七年十一月十二日
    國壽字第０九七０一一０三三二號函、國泰世紀產物保險公
    司九十七年十一月二十四日（九七）車字第四００－六七號
    函、保誠人壽保險公司九十七年十一月十日保誠董字第九七
    ０六０四號函、宏泰人壽保險公司九十七年十月三十一日（
    九七）宏壽理字第九四六號函及其各該函文檢附之保險理賠
    資料、秀傳紀念醫院診斷證明書、行政院衛生署彰化醫院診
    斷證明書、道路交通事故證明書、現場圖、同意書、理賠申
    請書、保險金給付理算書、理賠處理紀錄表等附卷可稽，足
    徵被告前揭自白應屬實情。本案事證已臻明確，被告犯行洵
    堪認定。
三、又被告行為後，九十四年二月二日修正公布之刑法條文已自
    九十五年七月一日起施行，其中與上開犯行有關之刑法第二
    條、第二十八條、第三十三條第五款、第四十一條、第五十
    六條、第六十七條均已修正。另刑法施行法增訂之第一條之
    一亦於九十五年六月十四日公布，並自同年月十六日起施行
    。按「行為後法律有變更者，適用行為時之法律，但行為後
    之法律有利於行為人者，適用最有利於行為人之法律」，修
    正後刑法第二條第一項定有明文。此條規定係規範行為後法
    律變更所生新舊法律比較適用之準據法，本身尚無新舊法比
    較之問題，於新法施行後，應一律適用新法第二條第一項之
    規定，為「從舊從輕」之比較。另刑法第二十八條關於共同
    正犯之規定雖有修正，又刑法施行法另增列第一條之一之規
    定，然於本案具體適用結果，前揭條文之變更並無有利、不
    利被告之情形，自應逕依裁判時法即修正後刑法第二十八條
    及刑法施行法第一條之一之規定論處（最高法院九十五年第
    二十一次刑事庭會議決議、最高法院九十七年度第二次刑事
    庭會議決議參照），先予敘明。再按本次法律變更，比較時
    應就罪刑有關之共犯、未遂犯、想像競合犯、牽連犯、連續
    犯、結合犯，以及累犯加重、自首減輕暨其他法定加減原因
    （如身分加減）與加減例等一切情形，綜其全部罪刑之結果
    而為比較（最高法院九十五年五月二十三日九十五年度第八
    次刑庭會議決議參照）。茲就本件新舊法比較結果說明如下
    ：
（一）關於罰金刑最低額之問題，被告所犯之刑法第三百三十九
      條第一項詐欺取財罪（詳如後述），法定刑中有科處罰金
      之規定。修正前刑法第三十三條第五款規定罰金為一元以
      上，修正後刑法第三十三條第五款則將罰金規定係新臺幣
      一千元以上，以百元計算之。經比較新舊法之結果，應以
      舊法較有利於被告。
（二）又修正前刑法第四十一條第一項前段規定：「犯最重本刑
      為五年以下有期徒刑以下之刑之罪，而受六個月以下有期
      徒刑或拘役之宣告，因身體、教育、職業、家庭之關係或
      其他正當事由，執行顯有困難者，得以一元以上三元以下
      折算一日，易科罰金。」再被告行為時之易科罰金折算標
      準，修正前罰金罰鍰提高標準條例第二條（現已刪除）規
      定，就其原定數額提高為一百倍折算一日。則本件被告行
      為時之易科罰金折算標準，如以銀元三百元折算一日，經
      折算為新臺幣後，應以新臺幣九百元折算為一日。惟修正
      後刑法第四十一條第一項前段則規定：「犯最重本刑為五
      年以下有期徒刑以下之刑之罪，而受六個月以下有期徒刑
      或拘役之宣告者，得以新臺幣一千元、二千元或三千元折
      算一日，易科罰金。」被告所犯係得易科罰金之罪，經比
      較修正前後之易科罰金折算標準，以修正前之規定較有利
      於被告。
（三）又修正後刑法業已刪除連續犯之規定，此刪除雖非犯罪構
      成要件之變更，但顯已影響行為人刑罰之法律效果，自屬
      法律有變更。而被告先後多次所犯詐欺取財罪，符合舊法
      對於連續犯規定強調「概括犯意」及「罪名同一」之主、
      客觀要件，尚有論以裁判上一罪之餘地。但依新法對於上
      開反覆實施犯罪模式之對應處置，除合於「接續犯」或「
      包括一罪」之情形外，則僅能依數罪併罰之規定個別處斷
      。上開被告所為前揭犯行於客觀上截然可分，尚不具時、
      空之密接性，而無「接續犯」規定之適用；又上開犯罪本
      質上未必存在反覆實施之特性，立法者更無意將多次行為
      擬制為單一犯罪之獨立構成要件，亦與學說上「包括一罪
      」之定義有間。是以被告所為如依新法處斷，僅能將其個
      別犯罪行為，論以數罪而併合處罰，依刑法第二條第一項
      之規定比較新舊法結果，自應適用較有利於被告之行為時
      法律即修正前刑法第五十六條論以連續犯。
（四）另被告應依修正前刑法第五十六條連續犯之規定加重其刑
      ，而法定本刑中關於科處罰金刑之加重，依修正後刑法第
      六十七條規定，其最高度及最低度同加減之，而修正前刑
      法第六十八條所定，僅加重其最高度，經比較新舊法之結
      果，就罰金刑加重部分以舊法較有利於被告。
    綜上，整體綜合比較刑法修正前、後之差異，仍以修正前之
    規定較有利於被告，依刑法第二條第一項前段之規定，應一
    體適用修正前刑法之相關規定予以處斷。至於易刑處分部分
    ，易科罰金之折算標準並不包括在上開最高法院刑事庭會議
    決議之「綜其全部罪刑之結果而為比較」之範圍，應逕依刑
    法第二條第一項之規定，就易科罰金折算標準部分適用修正
    前刑法第四十一條第一項前段之規定（最高法院九十六年度
    台非字第八五號刑事判決、臺灣高等法院暨所屬法院九十五
    年法律座談會刑事類第三號、第六號法律問題研討結果參照
    ）。
四、核被告乙○○喬裝發生意外事故詐領保險金，致使不知情之
    保險公司理賠人員陷於錯誤而撥付款項，或遭部分理賠人員
    察覺有異而拒絕理賠，所為係犯刑法第三百三十九條第一項
    之詐欺取財既遂罪，及同條第三項、第一項之詐欺取財未遂
    罪。被告與共犯王貴弘、張銘森、黃景隆、張吉順等人，均
    已參與製造不實意外事故之保險詐欺犯罪核心事實，就前揭
    詐欺取財之犯行均有犯意聯絡及行為分擔，應論以共同正犯
    。被告所犯詐欺取財既遂、未遂罪，時間緊接，方法雷同，
    觸犯基本構成要件相同之罪名，顯係基於概括犯意反覆為之
    ，應依修正前刑法第五十六條之規定，論以詐欺取財既遂一
    罪，並依法加重其刑。而被告就附表編號二至七所示之詐欺
    取財犯行，雖未經詳載於起訴書之犯罪事實欄內，然此部分
    因與其餘業經記明公訴意旨之詐欺取財犯行有連續犯之裁判
    上一罪關係，已如前述，當為起訴效力所及，基於審判不可
    分原則，本院自應併予審理。爰審酌被告參與本案犯罪之程
    度較低，並無量處重刑之必要，且於警詢中即已坦承犯行，
    並於本院審理時表示認罪，犯後態度堪稱良好，再參以被告
    犯罪詐騙金額之多寡、次數、犯罪動機、目的、手段、智識
    程度等一切情狀，量處如主文所示之刑，併諭知易科罰金之
    折算標準，以示懲儆。又被告上開犯罪時間在九十六年四月
    二十四日之前，且無中華民國九十六年罪犯減刑條例第三條
    第一項各款所列舉不予減刑之情形，已合於同條例所定之減
    刑要件，爰依同條例第二條第一項第三款之規定，減其刑期
    二分之一，併依同條例第九條之規定，諭知易科罰金之折算
    標準。另被告係於九十八年二月三日經本院發布通緝，並於
    同年月五日為警緝獲而非自動歸案，有本院九十八年中院彥
    刑緝字第六０號通緝書及臺中市警察局第四分局通緝案件報
    告書在卷可按，惟與中華民國九十六年罪犯減刑條例第五條
    所示於該條例施行前通緝之要件不符，尚無該條不予減刑規
    定之適用，仍應予減刑，附此敘明。
據上論斷，應依刑事訴訟法第二百七十三條之一第一項、第二百
九十九條第一項前段，刑法第二條第一項前段、第二十八條、修
正前刑法第五十六條、刑法第三百三十九條第一項、修正前刑法
第四十一條第一項前段，刑法施行法第一條之一第一項、第二項
前段，修正前罰金罰鍰提高標準條例第二條，現行法規所定貨幣
單位折算新臺幣條例第二條，中華民國九十六年罪犯減刑條例第
二條第一項第三款、第七條、第九條，判決如主文。
本案經檢察官甲○○到庭執行職務。
中    華    民    國    98    年    2     月    27    日
                  刑事第十七庭  法  官  高文崇
以上正本證明與原本無異。
如不服本判決應於收受判決後10日內向本院提出上訴書狀，並應
敘述具體理由；其未敘述上訴理由者，應於上訴期間屆滿後20日
內向本院補提理由書（均須按他造當事人之人數附繕本）「切勿
逕送上級法院」。
告訴人或被害人對於判決如有不服具備理由請求檢察官上訴者，
其上訴期間之計算係以檢察官收受判決正本之日期為準。
                                書記官  林淑慧
中    華    民    國    98    年    2     月    27    日
附錄論罪科刑法條：
刑法第三百三十九條：
意圖為自己或第三人不法之所有，以詐術使人將本人或第三人之
物交付者，處五年以下有期徒刑、拘役或科或併科一千元以下罰
金。
以前項方法得財產上不法之利益或使第三人得之者，亦同。
前二項之未遂犯罰之。
附表：（共犯：王貴弘、張銘森、黃景隆、乙○○、張吉順）
┌─┬─────┬────────┬────────┬────────┐
│編│事故日期  │保險公司        │賠付金額（新臺幣│ 備註           │
│號│          │                │）              │                │
├─┼─────┼────────┼────────┼────────┤
│1 │94.3.14   │ 友聯產物保險   │30000           │                │
│  │          │                │                │                │
│  │          │                │                │                │
├─┼─────┼────────┼────────┼────────┤
│2 │94.3.14   │ 蘇黎世產物保險 │30000           │                │
│  │          │                │                │                │
│  │          │                │                │                │
├─┼─────┼────────┼────────┼────────┤
│3 │94.3.14   │ 富邦產物保險   │30000           │                │
│  │          │                │                │                │
│  │          │                │                │                │
├─┼─────┼────────┼────────┼────────┤
│4 │94.3.14   │ 宏泰人壽保險   │30000           │                │
│  │          │                │                │                │
│  │          │                │                │                │
├─┼─────┼────────┼────────┼────────┤
│5 │94.3.14   │ 國泰人壽保險   │22500           │                │
│  │          │                │                │                │
│  │          │                │                │                │
├─┼─────┼────────┼────────┼────────┤
│6 │94.3.14   │國泰世紀產物保險│30000           │                │
│  │          │                │                │                │
│  │          │                │                │                │
├─┼─────┼────────┼────────┼────────┤
│7 │94.3.14   │  保誠人壽保險  │不予理賠        │                │
│  │          │                │                │                │
│  │          │                │                │                │
└─┴─────┴────────┴────────┴────────┘


司法院資訊處製作；財團法人民間司法改革基金會備份。
